臺灣高等法院刑事判決　　　　　　　　　　　　　九十一年度上訴字第一六四八號
　　上　訴　人　乙○○
　　即　被　告
　　輔　佐　人 丙○○○
右上訴人因殺人案件，不服臺灣新竹地方法院八十九年度重訴字第一五號，中華民國
九十一年五月十四日第一審判決（起訴案號：臺灣新竹地方法院檢察署八十九年度偵
字第五一三三號），提起上訴，本院判決如左：
    主      文
原判決撤銷。
乙○○傷害人之身體，因而致人於死，累犯，處有期徒刑柒年陸月。
    事     實
一、乙○○曾有妨害自由、妨害公務、竊盜、傷害、過失致死等前科，最近一次係因
    過失致死案件，經臺灣高等法院高雄分院於民國八十七年八月五日以八十七年度
    上易字第一０四號判決有期徒刑十月確定，並於八十八年七月二十五日執行完畢
    ；猶不知悔改，緣乙○○因偶爾北上其姊夫朱森全位於新竹縣新豐鄉○○街八八
    巷一弄三三號住處借住，而與朱森全昔日同事即住於同路段四十二巷二號之呂錦
    福相識，乙○○、呂錦福二人有時即相約一同飲酒，八十九年九月上旬，乙○○
    復因北上新竹謀職而借住於朱森全前址住處，同年月十日下午一時許，呂錦福酒
    後騎乘機車至朱森全住處，拉扯酒後正在二樓睡覺之乙○○一同外出飲酒，乙○
    ○雖受到打擾而不悅，但仍應允，呂錦福遂先行返回其住處取所有自小客車以便
    搭載乙○○一同外出飲酒，乙○○在呂錦福離去後即自行騎乘機車並搭載其兄宋
    淳祥十一歲之子宋榮庭前往呂錦福前址住處會合，嗣呂錦福見乙○○帶宋榮庭一
    同前來，乃要求乙○○不要帶小孩子一起外出飲酒，然因二人均因酒後而對話非
    常大聲且粗魯致生爭吵，乙○○遂先騎乘機車將宋榮庭載回朱森全住處，呂錦福
    隨後亦於當日下午一時三十分許駕駛自小客車到達朱森全住處以搭載乙○○一同
    外出飲酒，詎乙○○與呂錦福因細故復在朱森全住處門口前發生爭執及拉扯，呂
    錦福因而手拍乙○○肩膀，復抓住乙○○胸口襯衫而將鈕釦扯落，乙○○乃憤而
    走進朱森全住處後方廚房，取出一把狀似菜刀之不明單刃刀器，呂錦福見狀便拿
    起一把放在屋簷下之籐椅，惟雙方仍繼續大聲爭吵，嗣呂錦福對乙○○以臺語稱
    「不然你殺我」，乙○○受此刺激後乃以臺語回稱「你以為我不敢」，在客觀上
    能預見持利刃朝人體砍去會傷及動脈，而導致出血不止，且呂錦福當時有飲酒，
    更足以加速出血量而提前引發出血性休克而生死亡結果之危險，主觀上雖無戕害
    呂錦福性命之意圖，猶基於傷害之犯意，先轉該刀器鈍面處朝呂錦福胸前砍去，
    呂錦福即舉該籐椅在胸前抵擋，乙○○復轉該刀器刃面處再朝呂錦福胸前砍去，
    因呂錦福往左邊閃躲，遂砍到呂錦福右上臂，致呂錦福受有右上臂內側一處橫向
    創口長七點二公分、創腔深度約二點七公分、至肌肉層之銳器創傷及該處近端斜
    向創口四點八×○點二×○點一（深度）公分之銳器切創等傷害，該銳器切創並
    傷及動脈之中型血管因而出血不止，乙○○見狀並未理會呂錦福傷勢，顧自持刀
    轉身走進屋內，適有乙○○之外甥即朱森全之子甲○○自屋內出來探看，呂錦福
    旋央請甲○○駕車送其就醫，甲○○依指示駕駛呂錦福之自小客車載至新竹縣新
    豐鄉○○街上之博民診所對面時，因該診所星期日休診，呂錦福自行下車後因失
    血過多而昏倒在車旁地上，甲○○即請路人以電話呼叫救護車將呂錦福載送至新
    竹縣竹北市○○街二九八巷三號祐生醫院急救，惟呂錦福因酒後加速出血量，仍
    於當日下午一時四十五分於救護車送醫途中因出血性休克而不治死亡；嗣經警於
    同日下午三時四十五分許，在朱森全前址住處查獲乙○○。
二、案經新竹縣警察局竹北分局報告臺灣新竹地方法院檢察署檢察官偵查起訴。
    理      由
一、訊據被告乙○○矢口否認有右揭傷害致死之犯行，辯稱：渠當時在朱森全住處二
    樓房間睡覺，是呂錦福拉渠起來，呂錦福拿一支用報紙包的東西，渠不知是什麼
    東西，呂錦福用右手拉渠下樓硬要將渠拉上車，渠不上車，呂錦福即拿該東西打
    渠，渠用藤椅擋，呂錦福為何會殺到自己右手，渠不清楚云云。然查：
    (一)證人即朱森全之子甲○○於警訊中證稱：八十九年九月十日下午十三時許，死
      者呂錦福當時騎乙部重機車至我家內，走至二樓房間內找我二舅乙○○，這時
      我正在三樓自己房間內，突然我聽到呂錦福大聲叫我二舅乙○○起床、喝酒等
      語，我立即下二樓看見呂錦福正在拉我二舅乙○○大腿，並正在爭吵，我看不
      對勁就往三樓叫我大舅宋淳祥出來幫忙勸勸，大舅沒有理會，過一會兒我聽見
      兩部機車聲音從家前離去，這時我發現他們兩人（呂錦福、乙○○）已出門，
      約不到十分鐘我在家門口發現呂錦福用自小客車載我二舅乙○○回來等語（見
      相驗卷第一四頁反面），於偵查中證稱：（呂錦福何時到你家？）大約下午一
      點，我在三樓聽到呂錦福走進我家大喊：乙○○、起床，聽起來像要找我二舅
      喝酒，我想勸他們不要喝，就下樓，呂錦福到房間拉我二舅起來，我叫呂錦福
      回去睡覺，他不聽，我看他臉色及行動，應是喝了很多久，所以我就上三樓叫
      我大舅下去勸他們，我大舅不肯，他說沒什麼，呂錦福待會兒就會回去了，我
      也就作罷，就待在三樓，不久就聽到二臺機車先後離去的聲音，呂先走，我舅
      後走，我分辨得出我家機車的聲音，然後我就關音樂睡覺，隔了不到十分鐘，
      我聽到呂的轎車聲（他排氣管改過，聲音很大，而且他之前常來我家，所以聲
      音我認得）等語（見偵查卷第四七頁）；證人宋榮庭於偵查中證稱：（你有和
      你叔叔騎機車到呂家門口，你叔叔和呂在吵架？）有，呂來我家拉我叔叔去喝
      酒，他先回去，我叔叔就來房間拉我去，他騎機車載我到呂家門口，呂看到我
      就叫我叔叔不要帶我去，他們吵了一下我叔叔就載我回家，呂說他會開車過來
      ，我回到家就在一樓客廳看電視，我叔叔在外面和呂講話等語（見偵查卷第六
      ０頁反面至六一頁）；足認呂錦福確於右揭時間酒後騎乘機車至朱森全住處，
      拉扯酒後正在二樓睡覺之被告一同外出飲酒，被告應允後，呂錦福即騎乘機車
      返回住處開車，被告隨後乃自行騎乘機車並搭載其兄宋淳祥之子宋榮庭一同前
      往呂錦福住處。
    (二)嗣呂錦福見被告帶宋榮庭前來，乃要求被告不要之一起外出飲酒，二人因此而
      大聲爭吵等情，業據證人宋榮庭於前開偵查中證述明確；且被告與呂錦福均因
      酒後而對話非常大聲且粗魯，而引起當時在呂錦福住處即呂錦福之子呂紹華及
      鄰居詹婉芳之注意等情，亦據證人呂紹華於警訊中證稱：我在下午十三時十分
      許上樓到門口看到有一名男子騎一部機車載一名小孩，那名男子跟我父親講話
      很大聲，我就進入我的家，那名男子隨後就騎車離開，（你父親與那名男子吵
      架後幾點、如何離開？）我父親是(10)日下午十三時三十分許離開，他是開車離
      開的，我知道那名男子是鄰居宋秀蓮的弟弟（即被告）等語，於偵查中證稱：
      ˙˙˙接近中午一點我爸回來，看他的樣子跟說話聲音應該有喝酒，我爸爸是
      騎我姊的機車回來，因為我聽的出那機車聲，他停在一樓門口叫我名字，我就
      上去，我爸將我姊機車鑰匙交給我還叫我不要跟我媽說他喝酒，他說他還要出
      去一下，我叫他回家睡覺，因我怕他喝酒去吵別人，但他仍要出去，我看他走
      到對面手拿鑰匙應是要開車出去，我下樓回到家要繼續打電動時，就聽到樓上
      有人和我爸爸很大聲說話，他們說什麼我聽不懂，我就跑上去看，看到我爸爸
      站在車旁，對方坐在機車上，他機車後面有載一小孩，我知道他是朱伯伯（即
      朱森全）家的人，但不知道他是誰，我看我爸看我這邊，我怕被罵就下樓去了
      ，但他們仍大聲吵，過一會兒就聽到我爸車開走，那時約一點半之前等語（以
      上見相驗卷第一七頁反面至一八頁、第二八頁）；證人詹婉芳於警訊中證稱：
      （妳在今天上午在家門口看見何情形？）我在今(10)日下午十三時左右在家前面
      看見鄰居男主人和另一名男子吵架，吵得很大聲，（他們在吵架時妳人在哪裡
      ？當時現場有幾人？）他們在吵架時我是在家二樓窗戶往下看，當時只有二人
      等語（見相驗卷第一九頁反面），於偵查中證稱：呂錦福是我鄰居，乙○○我
      不認識，我是住呂錦福家隔壁的透天厝，當時是十二點五十分左右，因我吃完
      飯準備睡午覺，然後四點去上中班，我的房間在二樓最靠外面窗戶的那間，我
      聽到外面有人像喝醉酒在大小聲，我就從窗戶往外看，看到我家樓下對面停著
      呂的車，呂站在駕駛座那邊的外面，宋則站在另一邊車外，二人在吵架，但他
      們說的是美濃客語我聽不懂，他們吵了好一會兒，我只看了一下就沒看了，但
      一會兒就聽到呂的車子發動的聲音，他的車聲很吵，而且很像喝醉的人在鬧的
      時候啟動又剎車反覆好幾次等語（見偵查卷第八一頁反面至至八二頁）。
    (三)呂錦福因被告搭載宋榮庭之事與被告爭吵後，被告遂騎乘機車將宋榮庭載回朱
      森全住處，呂錦福隨後駕駛自小客車到達朱森全住處，以搭載被告一同外出飲
      酒等情，亦分據證人宋榮庭、呂紹華前開證述明確。綜上，本件應係呂錦福騎
      乘機車先至朱森全住處要約被告飲酒，被告應允後呂錦福即先行返家開車以搭
      載被告一同飲酒，被告其後亦騎乘機車搭載證人宋榮庭至呂錦福住處會合，惟
      呂錦福見被告帶同宋榮庭一起飲酒因而發生爭吵，被告因此始搭載宋榮庭復返
      回朱森全住處，呂錦福其後始駕車前往搭載被告，並非如被告所辯呂錦福係開
      車至朱森全住處邀被告飲酒，被告不允二人即因此發生爭執，是被告辯稱並未
      至呂錦福住處云云，不足採信。至被告辯稱：呂紹華、詹婉芳所述時間地點不
      符，而否認渠等證述真實性，並聲請與渠等對質一事，按告訴人、證人之陳述
      有部分前後不符，或相互間有所歧異時（本案而言為證人先後及相互間之陳述
      ），究竟何者為可採，法院仍得本其自由心證予以斟酌，非謂一有不符或矛盾
      ，即應認其全部均為不可採信；尤其關於行為動機、手段及結果等之細節方面
      ，告訴人之指陳，難免故予誇大，證人之證言，有時亦有予渲染之可能；然其
      基本事實之陳述，若果與真實性無礙時，則仍非不得予以採信，此有最高法院
      七十四年臺上字第一五九九號判例意旨可資參照；查證人呂紹華、詹婉芳前開
      所述見聞被告與呂錦福爭吵時間，證人呂紹華於警訊中所陳為當日十三時十分
      許，於偵查中則證述接近中午一點等語，證人詹婉芳則於警訊中所陳為下午十
      三時許，於偵查中所陳為十二時五十分許等語，渠等先後所述時間縱或先後不
      一，相互間有所歧異，然渠等所述見聞被告與呂錦福在呂錦福住處前爭吵之基
      本事實則互核一致，並無被告所指渠等所述爭吵地點不一之情，至證人詹婉芳
      雖證稱當時僅看見被告與呂錦福二人等語，核與證人呂紹華所述當時尚有宋榮
      庭在場等語未能一致，然此蓋因證人詹婉芳係自其住處二樓窗戶觀察位置所致
      ，按上說明，被告以此否認渠等證述均不可採云云，委無足取，至被告聲請與
      渠等對質一事，證人呂紹華、詹婉芳前開所見聞之基本事實既已陳述明確，且
      其間並無矛盾之處，是被告之聲請核無必要，附此敘明。
    (四)嗣呂錦福駕駛所有自小客車至朱森全住處前欲搭載被告一同外出飲酒，惟二人
      復因細故爭吵，呂錦福進而拉扯被告，被告乃憤而至朱森全住處內廚房取出狀
      似菜刀之不明單刃刀器，呂錦福亦持該處藤椅，二人仍繼續爭吵等情，業據證
      人甲○○於警訊中證稱：˙˙˙約不到十分鐘我在家門口發現呂錦福用自小客
      車載我二舅乙○○回來，當他們兩人下車後又開始爭吵，這時呂錦福隨手從前
      門拿起乙張小椅子，我二舅乙○○很不高興，氣沖沖走到廚房內拿出乙把菜刀
      ，兩人正在對立，並相互開口大罵等語（見相字卷第一四頁反面至一五頁），
      於偵查中證稱：˙˙˙隔了不到十分鐘，我聽到呂的轎車聲（他排氣管改過，
      聲音很大，而且他之前常來我家，所以聲音我認得），然後聽到熄火聲，聽到
      他們二人對話，聽不清他們說什麼，但像在吵架，我就下樓，我走到門口就看
      到他們二人站在我家門口路上在吵架，吵的內容我不清楚，因為他們二人都喝
      醉的樣子，我叔叔呂錦福有用右手去拍我二舅的肩膀，他們二人邊走邊吵，有
      走進有家屋簷下，然後再走出來，呂還用手去抓宋的胸口，把他襯衫的鈕扣都
      扯掉˙˙˙然後宋很生氣，就走進我家，再走出來時手裏拿了一把菜刀（右手
      ），呂看到很生氣，就將我家屋簷下的藤椅拿起來，二人對立著等語（見偵查
      卷第四七頁反面至四八頁）；證人宋榮庭亦於偵查中證稱：˙˙˙他們吵了一
      下我叔叔就載我回家，呂說他會開車過來，我回到家就在一樓客廳看電視，我
      叔叔在外面和呂講話，他們在大小聲，當時我姑丈在門口鐵欄杆練走路，然後
      叔叔就走進來，走到廚房拿一把菜刀，走出來時叫我趕快上樓，我就到二樓，
      （當時甲○○下樓了？）他有下來，看到我叔叔拿菜刀就叫我和他一起上樓等
      語（見偵查卷第六０頁反面至六一頁）明確。而呂錦福見被告持該刀器後即以
      臺語稱：「不然你殺我」，乙○○受此刺激後乃以臺語回稱：「你以為我不敢
      」後，即持該刀器砍傷呂錦福之事，業據證人即在場目擊之人蔡志強於偵查中
      證稱：那天是星期天我不用工作，我經過被告家門口左轉出去到榮華街上商店
      買東西，當時是下午一點多，我吃飽了要去買飲料喝，我要去時只有聽到被告
      屋內傳出二個男生吵架的聲音，很大聲，但用客語我聽不懂，我也沒管，還是
      走去買飲料，買完走回來時還沒到被告家轉角處，就看到被告和死者在轉角處
      ，死者拿著椅子（四角小藤椅、圓形的座椅，有靠背）像在抵擋舉在他胸前，
      被告則是右手拿著像菜刀的刀子（銀色的，連把手都是鐵的，所繪兇刀圖如偵
      查卷第一０四頁）放在身後，左手伸出去推死者的藤椅，兩人在吵架，吵了一
      會兒死者突用臺語說：不然你殺我，被告也用臺語回他說：你以為我不敢，接
      著就舉刀先把刀子轉方向轉成刀背向前，砍到藤椅，好像是被告的手撞到藤椅
      ，被告又接著砍第二刀，這次是刀刃向前，往死者胸前砍去，因死者向左邊閃
      躲，所以砍到他的右手臂，死者手上的藤椅就掉下來，但他的血是噴出來的，
      他用左手去壓住，被告就拿著菜刀往他屋裡走，死者還站著瞪被告，我就再退
      後往商店走，我在商店等了一會兒再走回去，就看到甲○○載死者出去等語（
      見偵查卷第九九至一００頁），是依證人蔡志強上開所述，呂錦福與被告在朱
      森全住處前發生爭執當時，被告係持狀似菜刀之單刃刀器，呂錦福係持朱森全
      住處藤椅之事實，與證人甲○○、宋榮庭前開所述均互核一致；參以證人甲○
      ○於警訊中證稱：˙˙˙兩人正在對立，並相互開口大罵，我發現不對勁，立
      即跑到三樓叫我大舅下樓幫忙勸架，我大舅還是不理我，這時我自己立即下樓
      ，當時跑到二樓與一樓樓梯口時，看見我二舅乙○○手持乙把菜刀，臉部及手
      部有血，走到自己房間內，這時我即衝到一樓客廳，看見呂錦福正在門前馬路
      ，滿身多是血等語（見相驗卷第一五頁反面），於偵查中證稱：˙˙˙二人對
      立著，我就跟呂說回去睡覺，再跟宋說不要理他，但他們二人都不理我，我就
      上三樓跟我大舅說他們二人打起來了，我大舅仍不理，我就再下樓，但在二樓
      樓梯間，就看到二舅拿著那把刀沒說話，很生氣的樣子，我就趕快下樓走到門
      口，就看到呂用左手捂著右手臂，一直流血等語（見偵查卷第四八頁），及檢
      察官採集被告雙手之指甲送驗後，被告雙手之指甲均呈現血跡陽性反應，右手
      指甲之血跡並與被害人血液ＤＮＡ之ＳＴＲ型別相符，此有內政部警政署刑事
      警察局（八九）刑醫字第一三四六二二號鑑驗書在卷足佐（見偵查卷第一一五
      頁），此核與證人蔡志強前開所述被告持該狀似菜刀單面刀器砍傷呂錦福，致
      被害人手臂受傷噴血，及證人甲○○上揭所述看見被告手持一把菜刀，臉部及
      手部有血等證詞相符，參以呂錦福死亡後經法醫就創傷檢查結果，認被告致傷
      物為輕型刀器等語，此有法務部法醫研究所八十九年十一月十四日法醫所醫
      鑑字第一一一九號鑑定書附卷可稽（見原審卷第三０頁），呂錦福所受創傷結
      果核與證人蔡志強所述被告所持刀器相符，再者，依證人蔡志強、甲○○、宋
      榮庭前開所述，本件在無其他事證足認呂錦福當時受有其他外力攻擊情況下，
      被告確係持狀似菜刀之不名單面刀器砍傷呂錦福之事，勘與認定。至被告所持
      該刀器形狀，就刀柄部分，雖證人蔡志強前開所述把手是鐵的等語，核與證人
      宋榮庭於偵查中所述：（刀子的柄）是木頭的等語並不一致，然依證人蔡志強
      、甲○○、宋榮庭前開所述暨渠等所繪該刀器形狀圖（見偵查卷第五一、六三
      、一０四頁），被告所持係一把狀似菜刀之單面刀刃，當可肯認。至被告辯稱
      ：本案未扣得渠所持該刀器及呂錦福當時所持藤椅，自不得認定渠有砍傷呂錦
      福之行為云云，查員警於本案發生後翌日（十一日）雖至朱森全住處扣得菜刀
      一把，然該菜刀經檢察官送內政部警政署刑事警察局鑑驗結果，認兇刀以Ｏ─
      ＴＯＬＩＤＩＮＥ血跡反應檢測法檢測結果，未發現可疑血跡斑等語，此有該
      局上開鑑驗書可按，是該扣得菜刀雖無從據以認定係被告持以攻擊呂錦福之物
      ，至藤椅部分經原審命查獲被告之警局提出，該局本案承辦員警陳稱：該藤椅
      目前已不知何在，無法提出等語（見原審卷第六六頁），然本院按諸前開事證
      ，既足以認定被告持狀似菜刀之單面刀器砍傷呂錦福此事實，縱令該刀器、藤
      椅未扣案，亦不得以此否認上開事證之真實性，是被告執此抗辯，委無足取。
    (五)被告雖一再辯稱：渠當時係持藤椅抵擋，不知呂錦福為何會砍到自己右手臂云
      云。然查：
      1.本件應係呂錦福騎乘機車先至朱森全住處要約被告飲酒，被告應允後呂錦福
        即先行騎機車返家開車以搭載被告一同飲酒，被告其後亦騎乘機車搭載證人
   宋榮庭至呂錦福住處，呂錦福見被告帶同宋榮庭一起飲酒因而發生爭吵，被
        告因此始搭載宋榮庭復返回朱森全住處，其後呂錦福始駕車至朱森全住處欲
        搭載被告一同飲酒而發生爭執，既如前述，實非被告上開所辯呂錦福係開車
        至朱森全住處邀被告飲酒二人即因此發生爭執。
      2.依被告所述與呂錦福發生爭執，二人拉扯過程觀之，被告於警訊中供稱：呂
        錦福於八十九年九月十日十二點多到我住處（新豐鄉○○街八八巷一弄三三
        號）到二樓把我拉下一樓要我上車，我不要，後來呂錦福就拿東西（從他車
        上）要打我，我就拿椅子擋他，他沒追來我就上樓去，此時呂錦福就叫我姊
        姊的兒子甲○○載他去醫院，後來我就不知道了等語（見相驗卷第五頁）；
        於偵查中供稱：（昨天即九月十日）大約十二點多、一點時，他來我睡覺的
        房間拉我說要去找「老何」，我被他硬拉到一樓門口，他硬要拉我上他的轎
        車，我不肯，他還把我襯衫鈕扣都拉掉，然後他從車上拿了一支不知什麼東
        西要砍我，那東西短短的不是很長，我就拿門口的藤椅子擋他，然後我就走
        進屋子裡，呂就叫甲○○的名字，我有看到甲○○用呂的車載呂走等語（見
        偵查卷第五三頁反面至五四頁）；於檢察官聲請羈押原審訊問中供稱：˙˙
        ˙他去二樓拉我起來，我說不要吵，他硬拉並拉我上車去找「老何」那邊，
        我不上車，我衣服鈕扣被他拉壞掉，在車上拿一支長長東西（約二十多公分
        ）打過來，我也拿起椅子給他擋，擋完我就回房內等語（見原審八十九年聲
        羈字第一五二號卷第四頁）；其後於原審中分別供稱：（本院法官於八十九
        年九月十一日訊問你（即原審羈押訊問）時），我有說呂錦福從車上拿長長
        東西出來，我拿椅子擋掉，我有將他手上拿的長長東西擋掉，然後我就進屋
        內了（見原審卷第一四頁）、案發當天我沒有拿刀子，我只有拿椅子與被害
        人抵擋，被害人一開始拿著刀子到樓上，硬拉我上車，我就拿椅子跟他抵擋
        ，我沒有傷到他，我也不曉得他受傷等語（見原審卷第二八四至二八五頁）
        ；其後於本院調查中供稱：當時我在二樓房間睡覺，是呂錦福拉我起來，他
        拿一支用報紙包的東西，但我不知是什麼東西，該東西看起來不是很長，然
        後他用右手拉我下樓硬要將我拉上車，我不上車，他拿該東西抓我衣服，我
        用藤椅擋他，他用臺語罵我「幹你娘」，他手上拿的東西當時在哪裡，我已
        不記得了等語（見本院卷第三五至三六頁）；綜上被告所述，就呂錦福當時
        係如何持該物攻擊，被告先則供稱呂錦福係至車上取出，其後則供稱係呂錦
        福至朱森全住處時即手持該物，二者先後不一，再者，被告所指呂錦福手持
        之物，先後則有短短的、長長的二者相互矛盾之陳述；此外，若依被告所述
        當時係持藤椅擋開呂錦福之攻擊，依被告前開於本院調查中所述，呂錦福係
        右手持該物一併抓被告之衣服，則在呂錦福右手持之攻擊被告遭抵擋之情況
        下，衡情當無導致右手臂切創傷之可能；參以鑑定證人即本案呂錦福死因鑑
        定之法醫石台平於原審中證述：（依據當時的證人目擊有看到被害人的血液
        是噴出來的，是否是割到動脈？）是的，而且動脈斷掉，這樣的傷不可能自
        己割的，（這樣的傷勢有無可能是被害人自己持刀與他人打鬥或拉扯而造成
        的？不可能等語（見原審卷第三二０至三二一頁），及原審函詢法務部法醫
        研究所，就呂錦福所受右開切創傷，是否可能如被告所辯係因呂錦福持刀相
        向，經被告持藤製小椅抵抗時，呂錦福自己持刀所劃傷，該所函覆亦認定：
        被害人所受二銳器創傷，有無可能如被告所辯係因被害人持刀相向，經被告
        持藤製小椅抵抗時，被害人自己持刀所劃傷？部分：無，等語，此有該所九
        十年四月廿日法醫所九０理字第０六八六號函在卷可按（見原審卷第一三九
        至一四０頁）；綜上，被告上開所辯不僅有如前述相互不一、矛盾之處，且
        斷無因此造成呂錦福前開傷害之可能，核屬卸責之責，委無足取。
      3.至被告否認前開在場目擊證人蔡志強所述真實性，並以證人甲○○被關在派
        出所數日、證人宋榮庭在偵查中所述未有家屬陪同，況且證人甲○○、宋榮
        庭其後於原審中，證人甲○○於本院調查中分別證稱渠等並未看見被告持刀
        云云（以上見原審卷第九四至九五頁、第一五五至一五七頁，本院卷第三七
        頁），而否認證人甲○○、宋榮庭前開證述被告返回屋內持刀事實之任意性
        與真實性。然查：
        (1)被告雖以：渠與呂錦福平日慣用客語與人交談，二人在發生爭吵當時當不
          至於如證人蔡志強前開所述以臺語為之，而認證人蔡志強前開證述不實云
          云，然查，被告於本院調查中供稱：當時我在二樓房間睡覺，是呂錦福拉
       我起來，他拿一支用報紙包的東西，但我不知是什麼東西，該東西看起來
          不是很長，然後他用右手拉我下樓硬要將我拉上車，我不上車，他拿該東
          西抓我衣服，我用藤椅擋他，他用臺語罵我「幹你娘」（見本院卷第三五
          至三六頁）等語；證人甲○○亦證稱：˙˙˙乙○○被拉出門時，我也沒
          有聽到他們在說什麼，因為他們用臺語交談，但我聽不懂臺語等語（見本
          院卷第三七頁）；是依被告與證人甲○○上開所述，本案被告與呂錦福發
          生爭執當時，確有用臺語交談一事，應可肯認，故證人蔡志強前開所述，
          並無被告所指有違常情與事實不符之處；至被告聲請傳喚證人蔡志強與之
          對質一事，查證人蔡志強不僅迭據原審合法傳拘而未能到庭，況且其對於
          所見聞之事於偵查中之陳述已甚明確，復依上開事證既足確認為真實，是
          被告聲請傳喚並對質，核無必要。
        (2)證人甲○○第一次警訊筆錄製作時間為八十九年九月十日十六時，依該筆
          錄所載：（你今因何事為警製作筆錄？）因我住處發生命案警方通知我，
          我來協助調查等語（以上見相驗卷第一一頁），證人即製作該筆錄員警劉
          家慶亦於原審中證稱：˙˙˙當時甲○○承認案發後他有在現場，由他送
          被害人呂錦福去就醫等語（見原審卷第一五七頁），實無被告所指甲○○
          於警初訊中即受不正訊問之情；其後甲○○於同日二十二時製作第二次警
          訊筆錄，該二次警訊筆錄之間隔時間雖達六小時，然就此證人劉家慶於原
          審中陳稱：我做完證人甲○○第一次筆錄警訊筆錄後，證人甲○○有再被
          帶回現場，所以時間上有間隔等語，核與證人即製作甲○○第二次警訊筆
          錄之員警張貞祥證稱：˙˙˙我們刑事組人員接到通報後，我們就到分駐
          所帶證人甲○○回去現場˙˙˙因為證人平時就稱被害人為叔叔，我們有
          跟他曉以大義，突破他的心防，他才表示他看到的經過，後來我們才帶他
          回分駐所製作筆錄等語（見原審卷第一五八頁）相符，其後證人甲○○於
          檢察官初訊中經質以：（警方第一次問你時，你為何不說實話？）證人猶
          答稱：因我很緊張，乾脆說沒看到等語（見偵查卷第四九頁），是若證人
          甲○○確遭警不法留置，何以在檢察官上開質問時未曾提出？參以證人朱
          達興於警訊及偵查中所述如何見聞被告與呂錦福發生衝突、被告如何因此
          至其住處內取出該不明刀器之基本事實，二者陳述互核一致，且證人朱達
          興與被告係三親等旁系血親，彼此於當時並同住一處，關係甚為密切，斷
          無於警訊及檢察官初訊中即為前開不利於被告陳述之理，是證人甲○○前
          開於警訊及偵查中所述，當出於任意性無疑。
        (3)證人宋榮庭為七十八年九月一日生，此經檢察官於偵查中訊問明確並筆錄
          在卷，是證人宋榮庭於八十九年九月十三日偵查中證述之時，為十一歲，
          就其所見事實已有辨別是非之陳述能力，況且本件證人宋榮庭係以證人身
          分於檢察官訊問時而為上開證述，縱令當時其法定代理人未在場，尚難以
          此即推認證人宋榮庭前開於偵查中所述並非出於任意性。
        (4)證人甲○○、宋榮庭前開所述見聞被告與呂錦福發生爭執並進而至屋內取
          刀之事，不僅所述互核一致，且與證人蔡志強所述及被告右手指甲ＤＮＡ
          檢驗結果相符，既如前述，參以渠等前開接受訊問之時間均距案發不久，
          且與被告均為三親等之旁系血親，並居住在一起，為至親關係，若非親眼
          目擊被告持刀，當不可能設詞誣陷被告，此外，證人甲○○於央請路人叫
          救護車送呂錦福就醫時，在救護車駕駛翁紹傑到達時，經詢問證人甲○○
          呂錦福受傷原因時，證人甲○○猶陳稱呂錦福係與人爭吵被砍一刀等語，
          此據證人翁紹傑於警訊及偵查中證述明確（見相驗卷第二０頁，偵查卷第
          八一頁）；是證人甲○○、宋榮庭其後改稱沒看到被告拿刀出來云云，當
          係事後迴護被告之詞，自不足為有利於被告之認定。
    (六)呂錦福因遭被告持刀砍中右上臂而血流不止，即請求甲○○駕車送其就醫，甲
      ○○依指示駕駛呂錦福之自小客車載至博民診所對面時，因博民診所星期日休
      診，呂錦福自行下車後即因失血過多而昏倒在車旁地上，甲○○即請路人以電
      話呼叫救護車將呂錦福載送至祐生醫院急救，惟呂錦福仍於當日下午一時四十
      五分於救護車送醫途中不治死亡等情，分據證人甲○○於警訊及偵、審中，證
      人即救護車駕駛翁紹傑於警訊、偵查中證述明確。呂錦福死亡後翌日（十一日
      ）經臺灣新竹地方法院檢察署檢察官督同法醫師初步勘驗認：屍體右上臂內側
      有一處約十二公分長的縫合傷，旁邊還有一處五公分的縫合傷，但二處傷口有
      交叉，嗣呂錦福屍體解剖前經初步鑑定，四肢部經局部勘驗結果認：右手上臂
      內側呈處醫院縫合痕，長度約十二公分，旁邊一處縫合傷，長度約三點五公分
      等語，其後所附正面圖則載有：右上臂前部縫合傷十二公分及三點五公分，右
      頭額部、左膝前部為舊傷等語，死因驗斷則為：出血性休克、右上臂銳器創，
      驗斷書其他欄則載明以解剖報告為準等語，以上有該署勘驗筆錄、相驗屍體證
      明書、該署驗斷書等在卷足憑（以上見相驗卷第二二、三○至三七頁），是呂
      錦福遭被告持該刀器攻擊所受傷害為何，自應以其後解剖報告為據；嗣經檢察
      官將呂錦福屍體送法務部法醫研究所解剖，鑑定經過認：頭面頸部：頭皮無損
      傷，眼耳、口鼻及頸部均無損傷，胸部：胸廓無損傷或骨折，腹部：腹部微隆
      起彭大，無損傷，背腰臀部：無損傷，上肢：右上臂銳器創兩處，詳述於創傷
      檢查˙˙˙左上臂無其他損傷，下肢：左小腿結疤變形，左大腿˙˙˙無損傷
      ，中度至重度垂足現象；創傷檢查部分則認：銳器創一：於右上臂內側為銳器
      切創，已縫合橫向創口長度七點二公分，創腔深度約二點七公分，至肌肉層，
      此創傷為致命傷，致傷物為輕型刀器；銳器創二：於右上臂內側，前述銳器創
      之近端，為銳器切創，已縫合斜向創口四點八×○點二×○點一（深度）公分
      ，經解剖後鑑定結果認：1.死亡原因：甲、出血性休克，乙、右上臂銳器創；
      2.死亡方式（自他為之判定）：他殺等語，此有法務部法醫研究所八十九年十
      一月十四日法醫所醫鑑字第一一一九號鑑定書、解剖照片等附卷可稽（見原
      審卷第二六至三七頁）；而鑑定證人即石台平法醫師就此於原審證稱：˙˙˙
      本件被害人傷口已達二點七公分，因為傷及中型的血管，而且沒有及時送醫加
      上被害人當時有飲酒，所以心跳加快出血量增加，沒有適當的處置，因此造成
      被害人的死亡˙˙˙被害人的腳傷是慢性疾病，若有發炎淋巴結會腫大，但解
      剖時並無淋巴腫大的情形，故本件可排除病死˙˙˙（腳部是否有檢查？）有
      檢查，但是沒有異狀，所以沒有解剖，就本案被害人的死亡原因，我確定百分
      百是因為創傷等語（見原審卷第三二○至三二三頁）；綜上，本件被告持狀似
      菜刀之不明單刃刀器攻擊呂錦福，致呂錦福受有右上臂內側一處橫向創口長七
      點二公分、創腔深度約二點七公分、至肌肉層之銳器創傷及該處近端斜向創口
 四點八×○點二×○點一（深度）公分之銳器切創等傷害，該銳器切創並傷及
      動脈之中型血管因而出血不止，其後導致出血性休克而不治死亡之事實，洵勘
      認定；是本件呂錦福之死亡與被告之傷害行為間，具有因果關係，應屬當然。
    (七)被告雖否認其傷害行為與呂錦福死亡間有因果關係，辯稱：呂錦福於本件行為
      前即有大量嘔血造成休克就醫之紀錄，且呂錦福死前有飲酒，上開傷口當不致
      呂錦福死亡，呂錦福死亡係因其先前舊傷或飲酒所致云云。按傷害致人於死罪
      ，係以傷害行為與死亡結果間有相當因果關係為其成立要件，如因行為人之傷
      害行為原足以導致被害人死亡之結果，惟因其他條件加入而單獨導致被害人死
      亡，則原傷害行為與被害人死亡間欠缺因果關係，反之，若其他條件並非導致
      被害人死亡之單獨原因或僅係加速原傷害行為死亡結果之產生，則原傷害行為
      與被害人死亡間之因果關係自不受影響。經查：
      1.原審依被告所陳呂錦福之就醫紀錄，分別函請東元綜合醫院、佑生醫院、林
        口長庚醫院檢送呂錦福於該院之病歷資料後，將之檢送法務部法醫研究所就
        此判斷呂錦福是否因被銳器所傷後影響身體抵抗力而導致出血性休克死亡，
        該所以九十年十月十二日法醫所九０理字第一九四０號函雖稱：病人呂錦福
        患了骨髓炎快滿五年時（八十四年十月十四日受傷左下肢脛骨開放性骨折，
        死亡於八十九年九月間）諒已達到患敗血症時期（已臨全身發炎之末期，具
        全身出血性傾向，各臟器均正值衰竭時期），所以受不了致死之「小刀傷」
        已不支死亡，死者實因骨髓炎已引起全身發炎─敗血症而死亡；死者之導因
        （即原死因）為外力造成之外傷，最後直接死因為敗血症，死亡方式為他為
        等語（見原審卷第二六八至二六九頁）；然就此經原審檢具上開法醫研究所
        函詢問鑑定證人法醫石台平何以與其所製作前開鑑定書所認死因二者相歧異
        ，鑑定證人石台平函覆稱：上開法醫研究所函覆瑕疵：(一)長庚紀念醫院之診
        療期間為七十五年五月十五日至六月十日，八十四年十月十四日（車禍）；
        (二)東元醫院之診療期間為八十六年五月二十九日至八十七年七月二日；(三)佑
        生醫院之診療期間為八十九年九月十日（當日死亡）；(四)前三項紀錄顯示呂
        錦福在八十七年七月二日至八十九年九月十日死亡，其間完全沒有醫療行為
        ，所以八十四年十月十四日的車禍事件及其後遺症，至八十七年七月二日為
        止，雖不敢說已經痊癒，但總算已告一段落；引致死亡之刀傷事件應認為係
        新發生之獨立事件，是否為「小刀傷」應係個人價值觀等語，鑑定證人石台
        平其後就此於原審證稱：被害人的腳傷是慢性疾病，若有發炎淋巴結會腫大
        ，但解剖時並無淋巴腫大的情形，故本件可排除病死；（被害人有無可能因
        自己本身身體虛弱而造成死亡？）依照被害人體格、皮膚狀況，被害人並沒
        有身體虛弱，被害人的腳傷與他的死亡無關，（腳部是否有檢查？）有檢查
        ，但是沒有異狀，所以沒有解剖，就本案被害人的死亡原因，我確定百分百
        是因為創傷等語（見原審卷第三二○至三二二頁）；按鑑定證人石台平法醫
        係實際解剖呂錦福之專業法醫學人士，其對於呂錦福死因之判斷當係本於實
        際解剖過程中就其傷勢大小作一符合事實之判斷，況且前開法務部法醫研究
        所之函覆所稱「小刀傷」等語，當未就前開證人蔡志強所述呂錦福遭砍擊後
        血液係噴出來的、證人甲○○所述看見呂錦福遭砍擊後右手臂一直流血等語
        之傷勢做評估判斷，況且依上所述呂錦福病歷資料，其於本件事故發生前二
        年間均未有就醫紀錄等觀之，鑑定證人石台平法醫前開鑑定書所認呂錦福死
        亡原因自較法務部法醫研究所前開函覆僅憑書面資料所做成之判斷可採；是
        呂錦福腳部原有舊傷當非造成其死亡之單獨原因，應可肯認。
      2.查呂錦福死亡後血液經送檢驗結果發現含酒精０. ２１２%（w/v），此有上
        開鑑定書附卷可稽（見原審卷第三一頁）；鑑定證人石台平法醫師就此陳稱
        ：只要割到皮膚就會傷及血管，本件被害人傷口已達二點七公分，因為傷及
        中型的血管，而且沒有及時送醫加上被害人當時有飲酒，所以心跳加快出血
        量增加，沒有適當的處置，因此造成被害人的死亡˙˙˙被害人雖然酒精濃
        度是二百一十二，但要到三百才會致死，故也排除酒精中毒而死亡˙˙˙（
        依照被害人的傷勢，要在多久內急救，才不會死亡？）保守估計被害人噴一
        下是五ＣＣ出血，因為被害人有喝酒，所以每一分鐘心跳是一百二十下，一
        分鐘就會出血六百ＣＣ，被害人若在五分鐘內沒有送醫或做適當的處置，就
        會造成死亡，急性出血如果到一千五百ＣＣ就會休克接著就會死亡等語（見
        原審卷第三二０至三二三頁）；是呂錦福於死亡前飲酒僅係加速其遭被告砍
        擊後出血量之速度，並加速其產生出血性休克，此亦非導致呂錦福發生死亡
        結果之單獨原因，應勘認定，是被告聲請訊問證人徐明雙以查明呂錦福是否
        飲酒過量致死，自無必要，併予敘明。
      3.綜上所述，被告砍傷呂錦福之行為，既為造成呂錦福產生出血性休克死亡之
        原因，雖呂錦福當時腳部有舊傷、遭砍傷前有飲酒，然此均非單獨造成呂錦
        福死亡之原因，按上說明，自不影響被告砍傷行為與呂錦福死亡間之因果關
        係，被告前開所辯，自不足採。
    (八)被告僅因右揭細故而與呂錦福發生爭吵，進而因此持該刀器砍傷呂錦福，參以
      證人蔡志強上開所述：被告係先持該利刃刀背砍向呂錦福所持藤椅後，始轉向
      利刃刀鋒正面處砍傷呂錦福，且被告砍傷呂錦福後，並未繼續攻擊即離去，衡
      情被告當不致有殺人之故意；而呂錦福確因被告之砍傷導致受有右上臂內側一
      處橫向創口長七點二公分、創腔深度約二點七公分、至肌肉層之銳器創傷及該
      處近端斜向創口四點八×○點二×○點一（深度）公分之銳器切創等傷害，該
      銳器切創並傷及動脈之中型血管因而出血不止，其後導致出血性休克而不治死
      亡之事實，俱如前述，按人體之上臂位於人體上半身，接近重要之頭、胸部，
      持利刃砍傷，當有傷及動脈之中型血管導致流血不止，且人在飲酒後更足以加
      速出血量提早引發出血性休克死亡之結果，此為一般人客觀上所能預見，亦應
      為被告客觀上所能預見，是被告對於呂錦福因其傷害可能死亡之結果客觀上可
      預見甚明。被告雖辯：渠不知此行為會造成呂錦福死亡結果云云，惟按加重結
      果犯，以行為人能預見其結果之發生為要件，所謂能預見乃指客觀情形而言，
      與主觀上有無預見之情形不同，若主觀上有預見，而結果之發生又不違背其本
      意時，則屬故意範圍，此有最高法院四十七年臺上字第九二○號判例意旨可資
      參照，是被告辯稱主觀上無預見之事實，並不能卸免被告應負之傷害致死罪責
      。至被告復辯稱：渠當時在宿醉中意識不明云云，查依被告於偵查中所述：（
      前天即九月九日）我先自己在姊夫家喝，後來去老何朋友處又和他們一起喝一
      點，然後一起去頭份說要處理他朋友分財產的事，一直到三點多才回家睡覺，
      凌晨三點多回到家就睡覺，我是睡二樓我姊姊房間隔壁的房間，中間只有醒來
      上廁所，沒有出門等語（見偵查卷第五三頁），是被告飲酒後距離本件行為時
      已有十餘小時，參以被告經呂錦福當天邀約飲酒後，猶能騎乘機車搭載證人宋
      榮庭至呂錦福住處，嗣並返回朱森全住處等情以觀，足認被告行為時對於外界
      事務之知覺理會判斷作用，及自由決定意思能力，與一般人並無差異，難認已
      達心神喪失或精神耗弱程度。
    綜右事證，被告上開所辯，核屬卸責之詞，並不足採，本件被告傷害致死犯行已
    經證明，應依法論科。
二、核被告所為係犯刑法第二百七十七條第二項之傷害致死罪。公訴人雖認被告前開
    犯行，應成立刑法第二百七十一條第一項殺人罪，惟按殺人與傷害致死之區別，
    應以加害時有無殺意為斷，而行為人究係基於殺人之故意或傷害之故意，既為行
    為人內心之主觀意思，則本院判斷時須依行為當時所存在之一切客觀情況，如行
    為人與被害人之關係、犯罪動機、攻擊所用器具、攻擊部位、用力強弱等情況加
    以推斷，查被告與呂錦福係舊識，既如前述，而本件起因係呂錦福邀被告外出一
    起飲酒時，二人因細故發生爭吵及拉扯，況被告於砍傷呂錦福後並未繼續攻擊即
    返回屋內，亦未阻攔證人甲○○送呂錦福就醫，以及呂錦福所受右揭傷勢等情觀
   之，被告行為時主觀上當無致呂錦福於死之殺人犯意，是公訴人認被告所為應成
    立殺人罪，容有未洽，然其基本事實同一，本院自得併予審理並依法變更起訴法
    條。又被告曾有妨害自由、妨害公務、竊盜、傷害、過失致死等前科，最近一次
    係因過失致死案件，經臺灣高等法院高雄分院於八十七年八月五日以八十七年度
    上易字第一０四號判決有期徒刑十月確定，並於八十八年七月二十五日執行完畢
    ，此有本院被告全國前案紀錄表、本院法務部在監在押資料表附卷可稽，其於有
    期徒刑執行完畢五年內再犯本件有期徒刑以上之罪，為累犯，應依刑法第四十七
    條之規定加重其刑。
三、原審法院經審理結果認被告傷害致死犯行明確，與以論科，固非全屬無見。惟按
    ，傷害致人於死罪，以行為人對於傷害行為有犯意，對於死亡之結果客觀上能預
    見，而主觀上不能預見者為限，倘行為人對於死亡之結果有預見，而其結果又不
    違背其本意時，則屬間接故意殺人範圍，原審判決事實欄係認被告在預見持刀砍
    中人體上半身有導致發生死亡結果之危險，而仍持刀砍傷呂錦福等語，理由欄則
    論述：被告已可預見持利刃砍人體上臂將有導致呂錦福死亡之危險，其猶仍持刀
    朝呂錦福胸前砍去等語，係認定被告對於呂錦福死亡之結果主觀上有預見，即與
    加重結果犯之要件不合；被告仍執前詞否認犯罪據以上訴雖非可採，然原判決既
    有上開可議之處，即屬無可維持，應予撤銷改判。爰審酌被告品行、智識程度、
    犯罪動機、目的、手段、犯罪時所受之刺激及犯罪後態度等一切情狀，量處如主
    文第二項所示之刑，以示懲儆。
據上論斷，應依刑事訴訟法第三百六十九條第一項前段、第三百六十四條、第二百九
十九條第一項前段、第三百條，刑法第二百七十七條第二項前段、第四十七條判決如
主文。
本案經檢察官呂光華到庭執行職務
中    華    民    國      九十一      年      七      月      三十      日
                            臺灣高等法院刑事第十九庭
                                審判長法  官  許  國  宏
                                      法  官  洪  光  燦
                                      法  官  林  勤  純
右正本證明與原本無異。
如不服本判決應於收受送達後十日內向本院提出上訴書狀，其未敘述上訴之理由者並
得於提起上訴後十日內向本院補提理由書狀（均須按他造當事人之人數附繕本）。
         書記官  葉  瑩  庭
中    華    民    國      九十一      年      七      月      三十一    日
附錄：本案論罪科刑法條全文
刑法第二百七十七條
傷害人之身體或健康者，處三年以下有期徒刑、拘役或一千元以下罰金。
犯前項之罪因而致人於死者，處無期徒刑或七年以上有期徒刑；致重傷者，處三年以
上十年以下有期徒刑。
